臺灣士林地方法院民事判決　　　　　　　　 93年度建字第5號
原　　　告　陳冠綸即正興水電行.
訴訟代理人　田石生
　　　　　　陳麗真律師
被　　　告　國防部軍備局工程營產中心
法定代理人　馬中興
訴訟代理人　劉龍飛律師
　　　　　　洪麗秋　　指定送達.
　　　　　　陳木森　　指定送達.
上列當事人間請求履行契約事件，本院於民國100 年5 月30日言
詞辯論終結，判決如下：
    主    文
原告之訴及假執行之聲請均駁回。
訴訟費用由原告負擔。
    事  實  及  理  由
壹、程序部分
    按訴狀送達後，原告不得將原訴變更或追加他訴，但擴張或
    減縮應受判決事項之聲明者，不在此限，民事訴訟法第255
    條第1 項第3 款定有明文。本件原告起訴時，其訴之聲明為
    被告應給付原告新臺幣（下同）2,100 萬元，及自起訴狀繕
    本送達翌日起至清償日止，按週年利率5%計算之利息，嗣變
    更為請求被告給付2,060 萬4,425 元，及自起訴狀繕本送達
    翌日起至清償日止，按週年利率5%計算之利息。經核僅屬減
    縮應受判決事項之聲明，揆諸前揭法條規定，原告上開訴之
    變更，於法相合，應予准許，合先敘明。
貳、實體部分
一、原告起訴主張：
  (一)被告於民國89年1 月間就「犁山頭營區整建工程」（下稱「
    系爭工程」）進行公開招標，系爭工程之土木工程部分（下
    稱「系爭土木工程」），原由訴外人國城營造股份有限公司
    （下稱「國城公司」）得標，水電工程部分（下稱「系爭水
    電工程」）則由訴外人泰諭水電股份有限公司（下稱「泰諭
    公司」）於89年3 月1 日得標。嗣因故重新招標，由訴外人
    隆豐營造股份有限公司（下稱「隆豐公司」）於90年6 月間
    得標系爭土木工程，伊則於89年12月26日以6,726 萬元得標
    系爭水電工程。兩造並於90年2 月19日正式簽訂承攬合約（
    下稱「系爭合約」）。
  (二)關於系爭土木工程之隔間牆材質部分，於系爭土木工程第1
    次招標時載明為「輕質灌漿牆」，故伊投標時，係以該材質
    估算投標金額。且兩造簽約後，被告之監造單位所提供之建
    築平面圖中之隔間牆材質亦為輕質灌漿牆。是伊遂依圖面放
    樣施作。詎被告竟在未通知伊之情況下，將隔間牆材質片面
    變更為「木石礦化板」，並於91年2 月間停工，致伊因工法
    變更及工期延長而蒙受重大之損失。兩造乃於92年3 月19日
    開會協調，達成「有關隔間材質及工期展延求償案，宜請原
    告依程序送被告審查辦理，但不得停工」之結論。為此，爰
    依系爭合約第3 條、第19條第1 項後段之約定，請求被告給
    付原告因隔間牆材質變更所增加之費用660 萬7,500 元。另
    依系爭合約第20條第4 項之約定，請求被告給付因91年1 月
    20日至91年11月22日停工210 天所增加之費用1,399 萬6,92
    5 元等語。並聲明：(一)被告應給付原告2,060 萬4,425 元，
    及自起訴狀繕本送達翌日起至清償日止，按週年利率5%計算
    之利息。(二)願供擔保，請准宣告假執行。
二、被告則以：
  (一)系爭水電工程無論於招標文件或系爭合約，均未指明隔間牆
    之材質，且依工程慣例，原告承攬之系爭水電工程本應按系
    爭土木工程實際起造之隔間牆材質配合施作水電管線，故本
    件尚無契約變更之問題。況系爭土木工程第2 次招標時，隔
    間牆材質即為木石礦化板，伊亦未提供任何記載隔間牆材質
    為輕質灌漿牆之土木建築平面圖予原告，是原告主張隔間牆
    材質有所變更，顯不實在。
  (二)系爭水電工程經兩造會算，並無實作數量超過系爭合約所定
    數量之情形。且原告所提出之施工成本比較表亦無數量之記
    載，故其主張有實作數量超過約定數量及項目之情形，顯不
    足採。況依系爭合約第4 條之約定，工程數量清單僅為估計
    數，不得視為完成履約所需供應或施作之實際數量，原告自
    不得據以請求加價。
  (三)伊並未於92年3 月19日協調會中同意給予原告任何施工價差
    ，且原告於該會議中係要求施工差價及延展工期，並非提出
    變更事項。伊要求原告繼續施作者，亦為系爭合約原定之工
    項，自無系爭契約第19條第1 項後段之適用。
  (四)伊從未於系爭水電工程施作期間通知原告全部或部分停工，
    且原告亦未有停工或請求被告同意其停工之情形。原告依系
    爭合約第20條第4 項之約定，請求被告給付其1,399 萬6,92
    5 元，顯無理由。再者，原告主張之各項費用均有不實，不
    足憑採等語，資為抗辯。並聲明：(一)原告之訴其假執行之聲
    請均駁回。(二)如受不利判決，願供擔保，請准宣告免為假執
    行。
三、兩造不爭執之事項：
  (一)系爭工程各次招標、簽約開工時間等如下：
    1.89年1 月10日：土木工程第1 次開標，由國城公司得標。
    2.89年1 月12日：水電工程第1 次開標，由泰諭公司得標。
    3.89年1月31日：國城公司正式開工。
    4.89年2月11日：泰諭公司正式開工。
    5.89年3月間：泰諭公司廢標。
    6.89年9月22日：國城公司停工。
    7.89年12月26日:水電工程第2次開標，由原告得標。
    8.90年1 月間：國城營造公司廢標。
    9.90年2月19日：兩造簽訂系爭合約。
    10.90年3 月1 日：原告正式開工，並同時停工，以配合系爭
      土木工程施作施作。
    11.90年6 月間：系爭土木工程第2 次開標，由隆豐公司得標
      。
    12.90年7 月20日：隆豐公司與原告同時正式開工。
    13.90年12月15日：隆豐公司就隔間牆部分開始施工，施工材
      質為木石礦化板。
    14.91年11月22日：楊瑞禎建築師事務所來函，同意延展原告
      工期210 日。
    15.92年5 月15日：原告向被告提報隔間牆變更工法損失及工
                    程延期損失。
    16.92年5 月26日：被告去函原告，告知不同意補償室內隔間
      牆施工損失及工程延期損失。
    17.92年8月25日：系爭水電工程正式完工。
  (二)兩造間之標單及系爭合約上均未載明隔間牆材質，系爭土木
    工程第1 次招標時之隔間牆材質為輕質灌漿牆，第2 次招標
    改為木石礦化板。
  (三)系爭水電工程第2 次招標時，現場之土木部分尚未施作隔間
    牆。
四、得心證之理由：
    原告主張系爭土木工程之隔間牆材質部分，於系爭土木工程
    第1 次招標時載明為「輕質灌漿牆」。詎被告竟在未通知伊
    之情況下，將隔間牆材質片面變更為「木石礦化板」，是本
    件有契約變更，且其自91年1 月20日起至91年11月22日止配
    合原告而停工210 日，被告應補償其因停工而增加之費用等
    語，然為被告所否認，並以前揭情詞置辯。是本件之爭點為
    ：(一)原告得否依系爭合約第3 條、第19條第1項 後段之約定
    ，請求被告給付因隔間牆材質變更所增加之費用660 萬7,50
    0 元？(二)原告得否依系爭合約第20條第4 項之約定，請求被
    告給付因停工210 日所增加之費用1,399 萬6,925 元？茲論
    述如下：
  (一)原告不得依系爭合約第3 條、第19條第1 項後段之約定，請
    求被告給付因隔間牆材質變更所增加之費用660 萬7,500 元
    。
    1.依系爭合約第3 條第1 項前段約定：「契約價金之給付，
      得為下列方式：依契約價金總額結算。因契約變更致履約
      標的項目或數量有增減時，就變更部分予以加減結算」，
      第19條第1 項後段約定：「甲方於接受乙方所提出須變更
      之事項前即請求乙方先行施作或供應，其後未依原通知辦
      理契約變更或僅部分辦理者，應補償乙方所增加之必要費
      用」等語。又契約變更係指一切契約條件之變更，包括標
      的、價金、履約期限、付款時程或其他任何足以改變契約
      約定條件之變更。是契約變更之前提應為兩造於契約中就
      某一契約條件有所約定。倘於契約訂立時，即未就該事項
      有所約定，自難認有契約變更之情形。本件原告主張系爭
      水電工程因隔間牆材質變更而有契約變更之情形等節，為
      被告所否認。則本件首應審究者即為兩造間有無約定系爭
      水電工程之隔間牆材質或施工工法。
    2.經查，原告為系爭水電工程之承攬人，兩造間之標單及系
      爭合約均未載明隔間牆材質。又系爭土木工程由被告另行
      發包，第1 次招標時之隔間牆材質為輕質灌漿牆，第2次
      招標改為木石礦化板等情，為兩造所無異詞（見上三之(二)
      ）。且系爭合約並未約定施工工法乙節，亦為原告自認在
      卷（見本院卷3 第10頁）。是系爭合約既未約定施作環境
      之隔間牆材質或施工工法，則雖被告於第2 次發包系爭土
      木工程時將隔間牆材質由第1 次發包之「輕質灌漿牆」變
      更為「木石礦化板」，亦不屬於系爭合約約定之範圍。尚
      難認系爭水電工程有契約變更之情事。
    3.又系爭水電工程是否有契約變更之情事經本院囑託臺北市
      建築師公會予以鑑定，鑑定結果為：「隔間牆材質對水電
      承商而言係屬其施工環境之一，是屬承商投標前應予確認
      之事項，且非屬標價範圍，然由於本案情形特殊，水電、
      土建工程分別各有二次招標，造成其施工環境迭有重疊適
      用情形，加以水電工程配含輕質灌漿牆與木石礦化板之施
      工，由卷內文件所提規範說明施工程序，事實有所差異，
      以致增加部份施工項目（即礦化板之切割、開鑿、填補、
      封網等），此施工項目依工程慣例及專業分工原則是屬隔
      間牆專業承商負責施作範圍，然本案卻由水電承商完成，
      姑不論其施作品質如何，究其施工項目非屬水電工程契約
      及標單內所列範圍及項目，因此並無工程及契約變更之名
      ，卻有增加工程項目之實」等語（見前開鑑定報告第5 頁
      ）。可知原告雖因被告第2 次發包系爭土木工程時將隔間
      牆材質變更為木石礦化板而增加施工成本，然隔間牆材質
      及有關之配管工法本非系爭合約及標單內所列範圍及項目
      ，兩造本就此並無約定，應屬明確。
    4.又本件送請行政院公共工程委員會予以鑑定，經該委員會
      鑑定意見為：「如隔間牆材質變更則配管工法亦須配合變
      更」、「此一施作工法之變更係屬配合第二次土建標發包
      工程變更」、「系爭工程履約標的項目與數量並無增減，
      惟施工方式不同以致施作成本增加」等節，亦有該鑑定報
      告附卷可稽（見本院卷6 第17至18頁）。益徵系爭水電工
      程之履約標的項目與數量並無增加，本件原告係因配合隆
      豐公司施作之隔間牆材質，而採取較高成本之配管施工工
      法，以致增加施工之費用。又兩造並未約定系爭水電工程
      之施作工法乙情，已如上述。則原告雖為配合隆豐公司之
      施工而變更其配管之施工工法，亦不屬契約變更之範圍。
    5.再者，依楊瑞禎建築師事務所函所示：「隔間材質並不在
      水電工程契約內，水電之工項並不因隔間牆材料不同而變
      更，工項皆同樣；另依一般到達一定規模工程，水電及土
      建大部分為分開招標，水電領標資料皆不會有土建圖面可
      供參考」等情（見本院卷2 第17頁）以觀，益徵系爭水電
      工程並無變更或增加工項之情形。且於一定規模之工程，
      水電及土木工程分開發包時，水電工程部分並不會有土木
      工程之圖說。又系爭水電工程第2 次招標時，現場之土木
      部分尚未施作隔間牆乙情，既為兩造所不爭（見上三之(三)
      ）。足見原告於系爭合約、標單等資料及工地現場勘查時
      均無法知悉隔間牆之材質。自難認本件有因2 次得標之土
      木工程採取不同之隔間牆材質，而有系爭合約契約變更之
      情形。
    6.從而，原告雖因施工環境變更，配合隆豐公司所施作之隔
      間牆材質而採取不同之配管施工工法，以致增加施工費用
      。然兩造間於系爭合約及標單中均未約定隔間牆之材質及
      施作之工法，且系爭水電工程之履約標的項目與數量並無
      增減，則本件與系爭合約第3 條第1 項前段之約定自有未
      合。原告依上揭約定請求被告予以加減結算，自非可採。
      至施工環境變更所生承攬人費用之增加之風險，應由定作
      人或承攬人負擔，承攬人得否依其他法律關係或契約約定
      而為請求，非原告主張之訴訟標的，基於辯論主義非本院
      所應審酌。
  (二)原告不得依系爭合約第20條第4 項之約定，請求被告補償因
    停工而增加之必要費用。
    1.按因非可歸責於原告之情形，被告通知原告部分或全部暫
      停執行，得補償原告因此而增加之必要費用。系爭合約第
      20條第4 項定有約定。原告固主張其因隔間牆材質變更而
      配合隆豐公司自91年1 月20日起至91年11月22日止停工云
      云，然為被告否認，並辯稱本件僅係增加原告之工期，原
      告並未因此停工等語。是本件即應審究被告有無通知原告
      部分或全部停工致增加原告必要費用之情形。
    2.經查，楊瑞禎建築師事務所於91年11月22日來函，同意延
      展原告工期210 日等情，為兩造所不爭執（見上三之(一)、
      14.）。細繹楊瑞禎建築師事務所91瑞犁字第0120號函：「
      說明：三、承商所提受影響工期，依原核准『預定進度網
      圖』分析需二百四十二天，契約工期增加二百四十天，變
      更後為七百日曆天，但經現地評估及檢討施工調配後，本
      所僅同意核定增加契約工期二百一十天，變更為六百七十
      日曆天應屬合理，陳請核備」等情（見本院卷2 第25頁）
      ，可知被告並未通知原告停止系爭水電工程，而係依核給
      隆豐公司之工期，增加原告之工期天數。況該函亦非被告
      事前通知原告停工，而係監造單位於事後依現場狀況核定
      原告之增加工期日數。是原告執此主張被告曾通知其停工
      云云，顯不可採。
    3.觀諸楊瑞禎建築師事務所監造週報表，原告於91年1 月20
      日之累計實際工程進度為8.63% （本院卷5 第139 頁）、
      91年9 月29日之累計實際工程進度為23.11%（本院卷5第
      174 頁），顯見原告於其主張之停工期間內仍有施作工程
      之事實。又被告主張如其准許原告停工，則會填具停工及
      復工報表，系爭水電工程其僅通知原告自90年3 月1 日至
      同年7 月20日停工，並未准許原告自91年1 月20日起至91
      年11 月22 日止停工等情，業據其提出與所述相符之停工
      及復工報表為憑（見本院卷2 第300 至302 頁）。且被告
      自91年1 月20日起至91年11月22日止並未出具停工、復工
      報表予原告乙節，亦為兩造所無異詞。由此觀之，被告應
      未准許原告於上開期間停工。原告主張其自91年1 月20日
      起至91年11月22日止停工210日云云，顯不足採。
    4.再者，依系爭工程91年1 月8 日工地會議紀錄所示：「四
      、會議紀錄：... (三)水電承商（正興水電）施工人員不足
      嚴重影響工進，請及改善。(四)室內隔間牆施作時，水電承
      商應配合牆面施作配管預留」等語（本院卷3 第116 頁）
      、系爭工程91年1 月15日工地會議紀錄所示：「四、會議
      紀錄：(一)室內隔間牆施作時，水電承商應配合牆面施作配
      管預留及確認圖說材料設備尺寸」等語（見本院卷第3 第
      117 頁）、系爭工程91年2 月21日工地會議紀錄所示：「
      四、會議結論：(一)承商材料送審作業進度部分落後，為使
      不影響工程進度，請隆豐營造及正興水電行依送審預定進
      度表時程送審，依約未送審合格前不得使用及計價。(二)內
      隔間牆工程請隆豐營造依合約規定報請本所分段查驗，內
      隔間牆部分之水電配管請正興水電行依合約規定報請本所
      分段查驗。... (四)水電工程之外管線施作預定進度請正興
      水電行於下週工程會議中提出預定施作時程表，以利工進
      。(五)水電工程之管道間配管施作預定進度請正興水電行於
      下週工程會議中提出預定施作時程表，以利工進」等語（
      見本院卷3 第123 頁）綜合以觀，可知原告於其主張之停
      工期間仍有施作工程，且被告於該段期間不但未通知原告
      暫停施工，甚而屢次催請原告增加施工人員並配合隆豐公
      司於室內隔間牆配管預留及確認圖說材料設備尺寸。故被
      告辯稱原告自91年1 月20日起至91年11月22日止仍有施工
      ，工程進度落後係因被告之施工人員不足等語，應屬可採
      。
五、綜上所述，系爭合約未約定系爭水電工程施作環境之隔間牆
    材質或施工工法，是本件應無契約變更致履約標的項目與數
    量增加之情事。再者，原告於91年1 月20日起至91年11月22
    日止並無符合系爭合約約定之停工情形。從而，原告依系爭
    合約第3 條第1 項前段、第19條第1 項後段、第20條第4 項
    之約定，請求被告給付工程款及停工補償2,060 萬4,425 元
    ，及自起訴狀繕本送達翌日起至清償日止，按週年利率5%計
    算之利息，為無理由，應予駁回。原告之訴既經駁回，所為
    假執行之聲請亦失所附麗，應併予駁回之。
六、本件判決基礎已臻明確，兩造其餘攻防方法及訴訟資料經本
    院斟酌後，核與判決結果不生影響，故不另一一論述，併此
    敘明。
七、據上論結，原告之訴為無理由，依民事訴訟法第78條，判決
    如主文。
中    華    民    國  100     年    6     月    10    日
                  民事第三庭審判長法  官  王本源
                                  法  官  施月燿
                                  法  官  林尚諭
以上正本係照原本作成。
如對本判決上訴須於判決送達後 20 日內向本院提出上訴狀。如
委任律師提起上訴者，應一併繳納上訴審裁判費。
中    華    民    國  100     年    6     月    15    日
                                  書記官  吳華瑋